最高法院民事判決　　　　　　　九十四年度台上字第二四二號
　　上　訴　人　中租迪和股份有限公司
　　法定代理人　黃明富
　　訴訟代理人　賴盛星律師
　　被 上訴 人　台灣百勝肯德基股份有限公司
　　法定代理人　蘇敬軾
　　訴訟代理人　黃虹霞律師
上列當事人間請求給付價金事件，上訴人對於中華民國九十三年
九月二十一日台灣高等法院第二審更審判決（九十三年度重上更
(一)字第一六號），提起上訴，本院判決如下：
    主  文
原判決廢棄，發回台灣高等法院。
    理  由
本件上訴人主張：伊於民國八十七年十二月十九日與訴外人雪霸
股份有限公司（下稱雪霸公司）簽訂國內應收帳款受讓管理合約
書（下稱系爭管理合約），同時受讓該公司與被上訴人間將來陸
續發生之應收帳款，雪霸公司並於八十七年十二月二十四日將債
權讓與事實，以存證信函通知被上訴人，已發生債權讓與之效力
。而雪霸公司對被上訴人所有即八十八年一月一日至同年月十七
日之買賣價金應收帳款合計新台幣（下同）一千一百十五萬一千
五百十六元（下稱系爭應收帳款），被上訴人依約應於八十八年
二月二十日將該帳款交付伊，惟經伊於同年三月十九日以存證信
函催告後，被上訴人仍拒絕履行等情，爰依債權讓與及買賣之法
律關係，求為命被上訴人給付伊一千一百十五萬一千五百十六元
，並自八十八年二月十二日起至清償日止，按年息百分之五計算
利息之判決（嗣於原審聲明減縮更正為利息自八十八年五月十二
日起算）。
被上訴人則以：伊與雪霸公司間之物流配送契約係委任關係，並
非買賣關係，雪霸公司對伊並無買賣債權；且雪霸公司於八十七
年十二月二十四日為債權讓與通知時，系爭應收帳款之債權尚未
發生，雪霸公司及上訴人均未再為債權讓與通知，依民法第二百
九十七條第一項規定，該債權之讓與，對伊不生效力。又伊已將
八十七年十二月份之應付帳款一千七百五十三萬二千四百三十八
元（下稱八十七年十二月份貨款），依雪霸公司於八十七年十二
月二十四日債權讓與通知之指示交付上訴人，惟雪霸公司未依約
給付供應商，致供應商向伊請求，伊因而受有損害，自得向雪霸
公司請求損害賠償，故伊依民法第二百九十九條規定得對上訴人
主張抵銷，既經抵銷，上訴人無權再為本件請求等語，資為抗辯
。
原審維持第一審所為上訴人敗訴之判決（減縮部分除外），駁回
其上訴，無非以：上訴人主張其與雪霸公司於八十七年十二月十
九日簽訂系爭管理合約，就雪霸公司與被上訴人間將來陸續發生
之應收帳款為讓與之約定，並已以存證信函通知被上訴人，嗣雪
霸公司以對於被上訴人有系爭應收帳款債權，經催收被拒等情，
為被上訴人所不爭執，並有系爭管理合約書、桃園縣郵局第四三
六○號存證信函、台北體育場郵局第五六五七號存證信函、掛號
郵件收件回執及發票三紙等可稽，堪信為真實。而依系爭管理合
約前言及第二條、第七條約定內容觀之，該合約係屬應收帳款之
買賣契約，具有使讓與人即雪霸公司提前取得應收帳款債權金額
之融資性質，上訴人就其提供服務予雪霸公司約定收取管理費作
為服務之對價，足證系爭管理合約係兼具融資與服務功能之債權
讓與混合契約。該合約雖具有融資之性質，然與銀行所經營之放
款業務有間，仍不在公司法第十五條禁止融通資金之限制內。被
上訴人抗辯系爭管理合約違反公司法第十五條規定，為無效云云
，自不足採。按債權讓與契約，其讓與之債權以日後發生為已足
，故將來債權之讓與契約，固可有效成立，但其債權屬繼續性給
付者，因未到期之給付於讓與契約成立時尚未存在，無從移轉，
自應於各期給付期限屆至時，始生債權移轉效力。依系爭管理合
約第一條第二項「應收帳款買賣方式」約定，上訴人所受讓之債
權，包含雪霸公司現在及將來對於被上訴人之債權，為概括之讓
與。而雪霸公司已於八十七年十二月二十四日將其債權讓與上訴
人之事實，以存證信函通知被上訴人，經被上訴人於同年月二十
五日收受，有掛號郵件收件回執可按。雪霸公司對於被上訴人當
時已發生之應收帳款債權，固已發生債權讓與之效力，惟上訴人
就系爭應收帳款債權，仍須至該債權給付期限屆至時，始生債權
移轉效力。次查，上訴人主張雪霸公司對於被上訴人之每月應收
帳款應於次月二十日付款，系爭應收帳款應於八十八年二月二十
日付款等情，為被上訴人所不爭執；且系爭應收帳款之債權，即
八十八年一月三日二百三十五萬三千六百零四元、同年一月十七
日四百四十九萬二千五百六十五元、四百三十萬五千三百四十七
元，合計一千一百十五萬一千五百十六元，到期日均為八十八年
二月二十日，此有雪霸公司開立予上訴人收執之讓與明細表及發
票各三紙可稽。足見系爭應收帳款之給付期限為八十八年二月二
十日甚明。依上說明，上訴人受讓雪霸公司系爭應收帳款之債權
，至八十八年二月二十日始生債權移轉之效力。按債權之讓與，
依民法第二百九十七條第一項之規定，非經讓與人或受讓人通知
債務人，對於債務人固不生效力，然法律設此規定之本旨，無非
使債務人知有債權讓與之事實，受讓人對於債務人主張受讓事實
行使債權時，既足使債務人知有債權讓與之事實，即應認為兼有
通知之效力（最高法院二十二年上字第一一六二號判例參照）；
又受讓人將讓與人所立之讓與字據提示於債務人者，與通知有同
一之效力，民法第二百九十七條第二項亦定有明文。雪霸公司已
將其對被上訴人之將來應收帳款債權概括讓與上訴人，並於八十
七年十二月二十四日以存證信函通知被上訴人，嗣於系爭應收帳
款給付期限屆至之八十八年二月二十日之後，上訴人復於八十八
年三月十九日另寄發存證信函重申其受讓系爭應收帳款債權之事
實，並催告被上訴人支付，被上訴人已於同年三月二十日收受該
存證信函等情，有台北體育場郵局第五六五七號存證信函及掛號
郵件收件回執等件可稽。揆諸上開判例意旨，上訴人就系爭應收
帳款債權之讓與，最遲於八十八年三月二十日再次通知被上訴人
，被上訴人自無從諉為不知；況上訴人提起本件訴訟時，更提出
雪霸公司所開立載有債權讓與文字之發票三紙，請求被上訴人給
付，亦兼有通知被上訴人之意，殆無疑義。被上訴人抗辯雪霸公
司及上訴人對於系爭應收帳款債權之讓與未再為讓與通知，對伊
不生效力云云，亦不足採。又查，雪霸公司及其關係企業永通交
通有限公司（下稱永通公司）與被上訴人約定物流配送事宜，依
上訴人所不爭執之被上訴人出具雪霸公司及永通公司之物流配送
作業同意書及被上訴人於八十七年十一月十三日致其供應商之一
鳳行有限公司函、永通公司於八十九年二月五日致被上訴人函所
載，復參以證人即雪霸公司會計李靜婷、職員諶玉明所為之證言
，被上訴人與雪霸公司間實際運作之物流配送業務流程，係雪霸
公司代被上訴人向各供應商訂貨，再依被上訴人之指示送貨至被
上訴人指定地點，並代被上訴人支付各供應商貨款，且雪霸公司
對於商品之價格，係依供應商提供之價格轉予被上訴人，並未賺
取任何差價，僅收取服務費作為報酬，自難謂雪霸公司係將商品
出售予被上訴人。被上訴人與雪霸公司、永通公司成立之契約，
係代訂貨物、貨品儲存、理貨、配送等委任關係之事務，雪霸公
司負有代被上訴人訂貨，並代被上訴人直接支付各供應商貨款之
義務，再由被上訴人依其各分店實際之進貨量，就各供應商提供
之價格與雪霸公司結算，加計百分之七服務費予雪霸公司。被上
訴人於八十七年十二月二十四日經雪霸公司以存證信函通知債權
轉讓後，即於八十八年一月間將其應支付雪霸公司之八十七年十
二月份貨款，依雪霸公司之指示，匯進上訴人之帳戶等情，為上
訴人所不爭執，堪信為實在。嗣雪霸公司未將八十七年十二月份
貨款轉付各供應商，被上訴人始於八十八年二月十日以函文致永
通公司及雪霸公司強調雪霸公司對於各供應商之付款義務，但不
影響雪霸公司係以各供應商提供之商品價格直接轉給被上訴人，
未賺取差價，而雪霸公司僅取得訂貨、倉儲、配送等服務費之本
質，自不能以上開函件載：「由貴公司先向本公司協力之供貨廠
商『購買』本公司各分店營業所需之貨品，再由貴公司依各分店
所需數量將之『出售』及運送至本公司各分店」等語，即認被上
訴人與雪霸公司間之物流配送合作方式為買賣關係。又依上訴人
提出各供應商開立予雪霸公司之發票，復參以證人即雪霸公司及
永通公司之負責人孫以磐證稱：「對物流業來說，買賣也是服務
的項目，利潤是計算在物流的配送費用內，買賣沒有差價，……
，買賣部分開張發票，物流部分開張發票，利潤不是算在買賣中
，而是計算在物流費用內」等語，足見雪霸公司係以自己名義向
各供應商買貨，再依被上訴人各分店之實際需要供貨，本為雪霸
公司之服務項目，雪霸公司因此必須吸收存貨之損失，及直接支
付各供應商貨款，原在被上訴人與雪霸公司約定之物流配送作業
範疇，尚難以各供應商開立之發票以雪霸公司為買受人，即謂被
上訴人與雪霸公司間之合作方式為買賣關係。況被上訴人請求雪
霸公司返還其所給付應轉交各供應商八十七年十二月份貨款之訴
訟，業經台灣台北地方法院於八十九年三月十四日以八十八年度
重訴字第一九七八號判決確定認定雪霸公司與被上訴人間之物流
配送方式為委任關係，自難以孫以磐事後證稱雪霸公司與被上訴
人間為買賣關係，遽為上訴人有利之認定。上訴人主張被上訴人
與雪霸公司間之物流配送方式為買賣關係云云，委不足採。雪霸
公司與被上訴人間既屬受有報酬之委任關係，雪霸公司受被上訴
人之委任，處理代訂貨物、貨品儲存、理貨、配送、直接支付各
供應商貨款等委任事務，自應負善良管理人之注意義務。而雪霸
公司未依約將被上訴人應付八十七年十二月份貨款於次月即八十
八年一月底前支付各供應商貨款，經被上訴人於八十八年一月三
十一日終止與雪霸公司間之物流配送關係等情，為上訴人所不爭
執，堪信為實在；嗣被上訴人於八十八年二月十日發函催告雪霸
公司應依八十八年二月一日之協議，將八十七年十二月份貨款支
付予各供應商，並表明將依法請求雪霸公司賠償其違約所造成之
一切損害等情，有被上訴人八十八年二月十日致雪霸公司之函件
可稽。雪霸公司未將其受領八十七年十二月份貨款支付各供應商
，可見雪霸公司處理被上訴人之委任事務顯有過失，自應對被上
訴人負債務不履行之損害賠償責任。次按債務人受通知時，所得
對抗讓與人之事由，皆得以之對抗受讓人；債務人於受通知時，
對於讓與人有債權者，如其債權之清償期，先於所讓與之債權，
或同時屆至者，債務人得對於受讓人主張抵銷，民法第二百九十
九條定有明文。被上訴人因雪霸公司對其所負債務不履行之損害
賠償責任，得請求雪霸公司賠償其所給付八十七年十二月份貨款
一千七百五十三萬二千四百三十八元之損害，該損害賠償之債權
於雪霸公司拒絕將其自被上訴人取得之八十七年十二月份貨款轉
付各供應商時即已發生。依被上訴人於八十八年二月十日致雪霸
公司之函文所示，雪霸公司與被上訴人於八十八年二月一日達成
協議，雪霸公司應於同年二月六日以前支付予各供應商，惟雪霸
公司未依約給付，遲至被上訴人於八十八年二月十日以函表明請
求損害賠償時，雪霸公司仍未給付，被上訴人得向雪霸公司主張
之債務不履行損害賠償請求權早已屆至。該債務不履行損害賠償
債權之清償期，已先於八十八年二月二十日雪霸公司所讓與之系
爭應收帳款債權，則被上訴人以其對於雪霸公司得請求之八十七
年十二月份貨款一千七百五十三萬二千四百三十八元之債務不履
行損害賠償債權，與上訴人請求其給付系爭應收帳款一千一百十
五萬一千五百十六元之債權，主張抵銷，於法即無不合。從而，
上訴人請求被上訴人給付所受讓系爭應收帳款，加付法定遲延利
息，為無理由，應予駁回等詞，為其判斷之基礎。
按債權之讓與，債務人於受通知時對於讓與人有債權者，方得於
民法第二百九十九條第二項所定之條件下，對於受讓人主張抵銷
，否則其債權縱令早已存在，而債務人受通知時尚未取得，亦無
對受讓人主張抵銷之餘地。又損害賠償請求權，以受有實際損害
為成立要件，倘無損害，自不發生損害賠償請求權。而受任人本
於委任人所授與之代理權，以委任人名義與他人為法律行為時，
固直接對委任人發生效力，若受任人以自己或第三人名義為法律
行為，則對於委任人不生效力，其委任人與法律行為之他造當事
人間，自不發生任何法律關係（本院二十二年上字第三二一二號
判例參照）。查原審既認定被上訴人與雪霸公司間所簽訂物流配
送契約為委任關係，雪霸公司代被上訴人訂貨，並代被上訴人直
接支付各供應商貨款，而雪霸公司係以自己名義向各供應商買貨
，再依被上訴人各分店之實際需要供貨，則雪霸公司以自己名義
與各供應商為買賣行為，對於委任人即被上訴人不生效力，被上
訴人與各供應商間，自不發生任何法律關係。本件雪霸公司自被
上訴人取得八十七年十二月份貨款，未依約給付予供應商，雖於
八十二年二月一日與被上訴人達成協議，應於同年月六日以前支
付予各供應商，雪霸公司縱未依約給付各供應商，能否謂被上訴
人因而受有實際損害，對於雪霸公司已取得損害賠償之債權？被
上訴人得否以其對雪霸公司之債權對上訴人主張抵銷？即非無疑
。原審未詳予審究，遽以上開理由，為上訴人不利之判決，自嫌
速斷。其次，原審既謂被上訴人於八十七年十二月二十四日經雪
霸公司以存證信函通知債權轉讓後，即於八十八年一月間將其應
支付雪霸公司之八十七年十二月份貨款，依雪霸公司之指示，匯
進上訴人之帳戶等情，為上訴人所不爭執，堪信為實在云云（見
原判決第十六頁第十行至第十四行），認定八十七年十二月份貨
款係被上訴人支付雪霸公司之貨款；繼謂雪霸公司未將其受領八
十七年十二月份貨款支付各供應商，可見雪霸公司處理被上訴人
之委任事務顯有過失，自應對被上訴人負債務不履行之損害賠償
責任云云（見原判決第二十頁第一行至第三行），又認定八十七
年十二月份貨款係被上訴人委任雪霸公司支付各供應商之貨款，
前後理由不無矛盾，被上訴人交付八十七年十二月份貨款究係雪
霸公司應收款項？抑或委任雪霸公司轉交各供應商之款項？有進
一步詳查究明之必要。上訴論旨，執以指摘原判決不當，求予廢
棄，非無理由。
據上論結，本件上訴為有理由。依民事訴訟法第四百七十七條第
一項、第四百七十八條第二項，判決如主文。
中　　華　　民　　國　九十四　年　　二　　月　　三　　日
                      最高法院民事第八庭
                          審判長法官  劉　延　村
                                法官  陳　重　瑜
                                法官  黃　秀　得
                                法官  葉　勝　利
                                法官  黃　義　豐
      本件正本證明與原本無異
                                      書  記  官
中　　華　　民　　國　九十四　年　　二　　月  二十五  日
                                                      Ｌ
